臺灣臺北地方法院民事判決　九十一年度訴字第八七二號
　　原　　　告　丁○○
　　被　　　告　甲○○
　　　　　　　　乙○○
右當事人間請求返還借款事件，本院判決如左：
    主    文
原告之訴及假執行之聲請均駁回。
訴訟費用由原告負擔。
    事    實
甲、原告方面：
壹、聲明：
（一）被告甲○○應給付原告新台幣（下同）一百八十九萬三千五百七十一元及自起
      訴狀繕本送達翌日起至清償日止，按年息百分之五計算之利息。
（二）被告乙○○應給付原告一百萬元，及自起訴狀繕本送達翌日起至清償日止，按
      年息百分之五計算之利息。
（三）願供擔保請准宣告假執行。
貳、陳述：
（一）被告甲○○於民國八十九年八月一日由其弟即被告乙○○經手陸續向原告借款
      ，原告並依約匯款及轉帳分別匯入被告甲○○位於世華銀行世貿分行及彰化銀
      行敦化分行，合計共一百八十九萬三千五百七十一元整，就此被告亦不否認有
      匯款之事實。被告乙○○於八十九年九月五日向原告借款一百萬元，原告並已
      依約匯入被告乙○○位於華泰銀行和平分行之帳戶，就此被告乙○○亦不否認
      有匯款之事實。唯被告卻辯稱上揭款項為代客操作非借款，然就向被告乙○○
      請求部分：被告乙○○向原告借款一百萬元，原告係匯到被告乙○○於華泰銀
      行和平分行之帳戶中，該帳戶與被告乙○○所辯稱之代客操作帳戶被告甲○○
      世華銀行世貿分行係不同帳戶，也與代客操作無關。此依原告所提錄音帶譯文
      ，即可知之。另就被告甲○○向原告借款部分：其中，原告利用自動化設備轉
      帳，於八十九年十月十七日匯入八萬八千五百七十一元於被告甲○○彰化銀行
      敦化分行戶頭中（帳號：000000000000000000），該帳戶與被告乙○○辯稱係
      代客操作帳戶世華銀行世貿分行係不同帳戶，據被告甲○○亦自認該帳戶確實
      係伊在使用（詳九十一年五月三日筆錄），此部分之金額係原告借錢予被告甲○○幫助他不要斷頭，此亦有前述錄音帶譯文可稽，此部分之金額與被告辯稱
      之代客操作無關，應可確定此部分原告之請求。此外，另就甲○○收受原告本
      件匯款一百八十九萬三千五百七十一元部分，原告亦一併因不當得利的法律關
      係請求。
（二）唯一爭執的是：原告轉帳及匯入被告甲○○世華銀行世貿分行中一百八十萬五
      千元部分，是否如被告乙○○所辯稱係被告委託乙○○代客操作買賣股票？查
      依原告所提匯款單簽有保證人「丙○○」字樣，姑且不論是否是被告乙○○或
      甲○○所冒簽，係云「保證人」當可證明匯入世華銀行世貿分行之部分，係為
      借款而做保證，如係代客操作，並不需有保證人。且原告如係借用被告甲○○
      之帳戶，由被告乙○○代為操作買賣股票，何以不用原告自己之帳戶，蓋縱使
      要作融資融券，原告亦符合資格，亦可自行開立信用帳戶，何以要借用被告甲○○之帳戶，再由乙○○代為操作買賣股票。且被告乙○○亦不符合代客操作
      之條件，況且如係代客操作，其委任契約內容為何？首先證明的是，雙方有無
      約定報酬？何時結算？如何結算？就賣出所得如何分派？有無報告？報告內容
      為何？此均非被告可得空言主張、虛構。再者，依原告與被告乙○○錄音譯文
      ，兩造間之關係非如被告辯稱僅係客戶間委託操作買賣股票，而係基於朋友立
      場之消費借貸關係。
（三）就被告乙○○抗辯之陳述：被告乙○○雖提出被證二股票交易明細，唯此只能
      證明其有買賣股票，然與本件何干？並不能證明其係為原告所代為操作買賣，
      更遑論其中之內容無一筆與匯款金額有何關連？又其欲以其母親之帳戶證明母
      親有錢其大可直接跟母親借錢，更與本件無涉。至其聲請調查證據欲證明原告
      並無信用帳戶，亦與本件無關。蓋原告若要做融資融券，大可自行申請開立，
      然前提是原告根本沒有要做融資融券，也沒有要委託他人代為操作買賣股票。
      此外，證人丙○○作證所為證述亦不實在，因觀察其回答態度語氣，即知其多
      所隱瞞保留。且證人丙○○前與乙○○、甲○○同列被告，就判決結果有利害
      關係，自不能期待其為真實陳述。且若如證人所言其使用甲○○之帳戶投資，
      被告乙○○如何區別哪些股票為原告所買？被告乙○○從頭至尾無法提出代為
      操作買賣哪些股票，股票交割金額多少？顯見其所辯係代原告操作股票云云，
      並不可採。又原告為確保債權，故曾要求被告甲○○尋找保證人，孰知二人經
      手人被告乙○○竟代為偽簽丙○○之簽名，雖丙○○因此免負保證人之責，然
      亦由此可知兩造間之關係實為借貸。
（四）就被告甲○○抗辯之陳述：匯款甲○○一百八十九萬三千五百七十一元部分，
      確如被告所辯稱，其中零頭出現（即前述八萬八千五百七十一元）係為維持甲○○之融資率，但此融資率之維持，與證明原告匯款給甲○○，係為委託乙○○代為操作買賣股票並無關連，而是甲○○為免斷頭，向原告借款由原告匯錢
      予他。
、證據：提出匯款單五份、開戶資料一份、被告書函一份、錄音帶譯文一份、轉帳
    證明一份、信用開戶申請書說明書一份、代客操作簡介一份（以上均影本）及錄
    音帶一捲。
乙、被告方面：
壹、被告甲○○部分：
一、聲明：如主文所示。
二、陳述：其完全不知原告匯款至其帳戶之事，並否認曾向原告借款。至原告主張其
    與被告間有一百八十九萬三千五百七十一元之借貸關係存在，依法應由原告負舉
    證之責。
貳、被告乙○○部分：
一、聲明：如主文所示。
二、陳述：
（一）原告雖主張被告向其借款，並以匯款單為證，惟被告否認向原告借款，理由如
      下：被告雖不否認原告確曾匯款至被告所有之帳戶內，然匯款原因諸多，非必
      為借款，且若兩造間確為消費借貸之法律關係，而原告與被告非為親屬且有相
      當交情之故識，依原告所主張返還之金錢非為少數，原告何以未曾要被告書立
      借據，約定清償期日及利息之計算，故原告主張之借款行為，顯經驗法則。又
      原告主張被告甲○○透過被告乙○○向其借款一百八十九萬三千百七十一元，
      然按經驗法則，借款通常為整數之金額，不可能有零頭之出，而此零頭之出現
      ，實可佐證被告稱原告委託其代為買賣股票並使用甲○○之帳戶，因須交割股
      而由原告匯入為真實。再查，原告提出錄音帶及譯文擬證兩造間有借款關係，
      惟按錄音帶譯文實法證明此與本案之匯款有何關聯性，且無被告陳稱有向原告
      借款之事實，原告以此為證，尚不足憑。
（二）查系爭匯款，係為原告委託被告買賣股票之股款，因被告乙○○原先任股分析
      師，原告經由參加被告所舉辦之股票買賣分析演講後，被告有股票短線操作之
      能力，原告欲籍由短期股票買賣進入取價差或當日銷賺取價差，因原告是時無
      融資融券之信用帳戶，無法作當日沖銷及融券出，故乃借用已取得融資融券信
      用帳戶甲○○之帳戶進出，因原告所買賣票皆為短期買賣，非長期持有，其持
      有之時間皆未逾除權期間，故無股息股利之分派，而相關股票之進出明細，皆
      有交付原告，原告稱系爭款非為股票買賣，非為真實。又按被告乙○○之母之
      銀行存款，被告可向其母取得金錢，須向被告借款？原告稱為借款是為不實。
      原告所提之融資融券契約書、代客操作簡介之證據方法與本原告主張之借款事
      實無關聯性。
三、證據：提出廣告及股票分析表一份、股票買賣明細一份、存摺一份（均影本）為
    證，並聲請向元富證券股份有限公司建成分公司函查帳號六００五--三，戶名丁○○之帳戶有無融資融券之信用帳戶。
    理    由
一、本件被告甲○○未於最後言詞辯論期日到場，核無民事訴訟法第三百八十六條各
    款所列情形，爰依原告之聲請，由其一造辯論而為判決。
二、本件原告起訴主張：被告甲○○於八十九年八月一日由其弟即被告乙○○經手陸
    續向原告借款，原告並依約匯款及轉帳分別匯入被告甲○○位於世華銀行世貿分
    行及彰化銀行敦化分行，合計共一百八十九萬三千五百七十一元整，另被告乙○○亦於八十九年九月五日向原告借款一百萬元，原告並已依約匯入被告乙○○位
    於華泰銀行和平分行之帳戶。雖被告乙○○辯稱上揭款項為代客操作非借款，惟
    原告於八十九年八月二十一日匯款予甲○○一百萬元之匯款條上，既載有「保證
    人：丙○○」之字樣，即堪信兩造間之關係為借貸關係，否則即無另載保證人之
    必要；此外，兩造間為借款關係之事實，復有錄音帶一捲及譯文可證，是原告自
    可以消費借貸之法律關係請求被告還款；另被告甲○○無法律上原因受有原告匯
    款一百八十九萬三千五百七十一元，亦應依不當得利之法律關係請求返還等情。
    被告甲○○則以：原告固有匯款至其帳戶，惟匯款的原因諸多，尚不能僅憑匯款
    之事實即認被告向其借款，原告應就其主張之消費借貸法律關係成立負舉證責任
    等語置辯。另被告乙○○則以：本件原告所有匯款，均係為交割股票所匯，並非
    借款，且若係被告向原告借款，為何兩造未約定借款期間，利息等借款重要事項
    ；至原告所舉匯款單上丙○○之簽名，既為丙○○所否認，亦非其所為，並不得
    僅憑此即認被告向其借款；另外，原告所提之錄音帶及譯文，並無被告承認向原
    告借款之陳述，原告所言並不實在等語，資為抗辯。
三、經查：被告甲○○對原告曾匯款一百八十九萬三千五百七十一元至其帳戶及被告
    乙○○對原告曾匯款一百萬元至其帳戶等事實既均不爭執，即堪信原告主張有匯
    款予被告之事實為真。經審兩造前揭爭執之要旨，本件所應審究者應為：原告匯
    予被告之前開款項究係基於兩造間之消費借貸關係所為，抑或是為買賣股票所為
    ？茲析述如下：
（一）按「民事訴法如係由原告主張權利，應先由原告負舉證之責，若原告不能先舉
      證，以證實自己主張之事實為真實，則被告其抗辯事實即令不能舉證或其所舉
      證據尚有疵累，亦應駁回原告之請求。」（最高法院十七年上字第九一七號判
      例參照）。是於原告主張其與被告甲○○、乙○○分別成立一百八十九萬三千
      五百七十一元及一百萬元消費借貸關係之情形下，依前述舉證責任分配之原則
      ，即應由原告就兩造間確實成立消費借貸關係負舉證責任，應先敘明。查：原
      告雖以其於八十九年八月二十一日匯款予甲○○一百萬元之匯款條上，載有「
      保證人：丙○○（查其上並無丙○○之身分證字號）」之字樣，欲證明該筆匯
      款確為借款，惟查：上開字樣並非證人丙○○所親簽等情，既為原告所自認，
      則於上開字樣為虛偽之情形下，參酌一般借款貸與人為確保其自身債權，應會
      以書面載明借款金額及期限並要求保證人偕同保證人於上開借款證明上親簽，
      不會僅於匯款單上簽名，且未載明身分證字號等常情，應認原告主張前揭匯款
      條係被告乙○○所交付，之所以會記載上開字樣乃因原告要求被告乙○○為該
      筆借款提供擔保所致云云，並不實在。更何況本件全部匯款中，僅有八十九年
      八月二十一日之匯款有上開字樣之記載，亦不得僅以該字樣之記載，遽認其餘
      之匯款係借款。至於原告另主張上開字樣應係被告乙○○所為云云，惟經審不
      過係原告主觀之觀察（如書寫式樣等），原告復無法積極舉證以實其說，是其
      上述主張亦不可採。
（二）次查：原告雖另以其自行製作之錄音帶一捲（內容為原告與被告乙○○之對話
      ）及其譯文欲證其所有匯款皆係借款云云。然查：經檢閱前述卷附之錄音譯文
      ，被告乙○○自始至終均未承認其曾向原告借款，被告乙○○固曾於原告要求
      其返還二百五十萬元時答稱：「那我還給你一百五十萬元好了。」惟該回答，
      亦不足以證明被告乙○○確曾如原告所言向其借款一百萬元，蓋其所謂返還，
      亦有可能基於其他原因（如下述操作股票會算所應返還）；至於原告於前述與
      被告乙○○之對話中，雖曾數度自稱被告甲○○向其借錢，惟被告乙○○僅分
      別答稱：「他沒有還你嗎？」；「大家好來好去。」，被告乙○○之上開答問
      ，即不足憑為被告甲○○有向其借款之充分證據，因如前所述，該處所謂之「
      還」，亦有可能係被告甲○○與原告就操作股票會算後所應返還之金額。更何
      況被告乙○○辯稱本件匯款係原告為委託其操作股票買賣所為等情，業據被告
      乙○○提出其所操作之股票買賣明細一份在卷可資佐證，經核既與證人丙○○
      於九十一年七月二十六日到庭結證稱：「元富證券貴賓室我才認識原告，我在
      八十九年間認識的，原告與乙○○談論如何做股票的事情，我們一起在貴賓室
      看盤，我與乙○○先到，原告後來才來。」；及證人回答被告訴訟代理人所提
      問之「當天原告與被告乙○○談論買賣股票事情有無談到如何使用證券交易戶
      方面的問題？」時所證稱：「是用甲○○在大府城的戶頭，另外有一次是用原
      告在元富的戶頭，這是我聽到的。我也有借甲○○在大府城的戶頭買。」等證
      言並無矛盾；且參經照只有交割股票或維持融資擔保維持率時方可能有數十或
      數元匯款尾數及若係單純金錢借貸，原告匯予被告甲○○之金錢，不可能有三
      千五百七十一元尾數等常情，應堪信被告乙○○所辯原告本件匯款係為買賣股
      票所為，並非子虛。至原告徒以其若欲融資操作股票可以自行開戶不須使用被
      告甲○○之帳戶云云，原告欲以何帳戶操作股票，究屬原告自行之選擇，原告
      尚不得僅以此否認其本件匯款係為操作股票所為。另原告所稱其匯款之帳戶與
      操作股票之帳戶不同，顯見本件匯款係借款云云，惟於原告委託被告乙○○買
      賣股票之前提下，原告如何應被告乙○○之要求將本件匯款匯入何人帳戶，究
      係原告當時所自願為之，實不得僅以該帳戶非操作股票之帳戶，即推認本件匯
      款為被告向原告之借款。
（三）再按「無法律上之原因而受利益，致他人受損害者，應返還其利益。雖有法律
      上之原因，而其後已不存在者，亦同。」固為民法第一百七十九條所明定，然
      不當得利，以無法律上之原因而受利益，致他人受損害，為其成立要件，此觀
      上開規定自明；若有法律上之原因而受利益，縱他人因而受有損害，亦無許他
      人請求返還不當得利之餘地，自不待言。本件原告係基於操作股票之原因匯款
      一百八十九萬三千五百七十一元與被告等情，既如前所述，則被告甲○○受領
      該匯款有法律上之原因即甚明確，參照前揭之說明，原告以不當得利之法律關
      係主張被告甲○○應返還不當得利，亦不可採。
（四）綜上，於原告未能舉證明原告與被告甲○○、乙○○間確有借貸關係；且原告
      匯款至被告甲○○之帳戶乃為操作股票所為，被告甲○○之帳戶內受有一百八
      十九萬三千五百七十一元之匯款非無法律上之原因等情形下，應認原告主張兩
      造間成立消費借貸，被告甲○○受有不當得利，並無理由。從而，原告援引消
      費借貸及不當得利法律關係，訴請被告甲○○返還一百八十九萬三千元五百七
      十一元及法定遲利息，及依照消費借貸之法律關係請求被告乙○○返還一百萬
      元及法定遲延利息，即均應予駁回，茲原告本案之請求既經駁回，則其假執行
      之聲請即失所依附，應一併駁回。
三、本件事證已臻明確，兩造其餘攻擊、防禦方法及所為之立證，經核與判決之結果
    不生影響，乃不一一論述，併予敘明。
四、據上論結：原告之訴為無理由，爰依民事訴訟法第七十八條，判決如主文。
中　　　華　　　民　　　國　　九十一　　年　　　六　　　月　　十一　　　日
                                          民事第六庭法      官　詹駿鴻
右為正本係照原本作成
如對本判決上訴，須於判決送達後廿日內向本院提出上訴狀>
中　　　華　　　民　　　國　　九十一　　年　　　五　　　月　　　一　　　日
~B法院書記官　官碧玲
原主張：
甲○○部分：一百八十九萬三千五百七十一元，提出匯款單為證，請求權基礎：先位
消費借貸，備位不當得利。
890821，匯一百萬元洲帳戶。
890901，匯五十萬元洲帳戶。
890905，匯二十萬元洲帳戶。
890921，轉帳十萬元洲帳戶。
891017，轉帳八萬八千五百七十一元洲帳戶。
900115，匯一百萬元峰帳戶。
乙○○部分：一百萬元，提出匯款單為證。請求權基礎：消費借貸。
被峰：該款項為代客操作款項，洲的帳戶確係供峰使用。
被洲：帳戶是借款峰的。
被峰提出廣告及股票分析表、股票買賣明細表（被洲在大府城證券自890901至891228
之往來明細）、被母親王會之存摺為證，
一、本件系爭點於該匯款究為借款或代客操作買賣之金錢? 原告與被告有無借款之合
    意?
如係代客操作，則所匯款項全部賠光? 如無，則剩餘多少? 有無約定代客操作之報酬
或代價?
如係借款，有無利息之約定? 如有，為多少? 有無約定清償期? 如係未定期限，有無
定一個月以上期限催告?
